臺灣臺北地方法院民事判決　　　　　　 95年度訴字第11193號
原　　　告　財政部國有財產局
法定代理人　乙○○
訴訟代理人　丙○○
複代理人　　龔維智律師
　　　　　　甲○○
被　　　告　丁○○
上列當事人間請求拆屋還地等事件，本院於民國96年7月9日言詞辯論
終結，判決如下：
    主  文
被告應將坐落台北市○○區○○段一小段一七四地號土地上如附
圖灰黑色部分所示面積一八平方公尺之地上物拆除，並將該部分
土地返還予原告。
被告應給付原告新臺幣壹萬捌仟肆佰伍拾元及自民國九十五年十
一月二十一日起至返還前項土地之日止，按年息百分之五計算之
利息，及自民國九十五年十月一日起至返還前項土地之日止，按
月給付原告新臺幣仟陸佰玖拾元。
訴訟費用由被告負擔。
本判決於原告以新臺幣柒拾捌萬元為被告供擔保後，得假執行。
但被告以新臺幣貳佰拾肆萬元為原告預供擔保，得免為假執行
。
    事實及理由
甲、程序方面：
一、按「訴狀送達後，原告不得將原訴變更或追加他訴。但有下
    列各款情形之一者，不在此限：‧‧‧三　擴張或減縮應受
    判決事項之聲明者。」民事訴訟法第255條第1項第3款定有
    明文。查本件原告起訴時，原請求被告給付新臺幣（下同）
    1萬3,325元，及自民國95年10月1日起至返還系爭土地之日
    止，按月給付2,665元之不當得利（本院卷第3頁參照），嗣
    於訴訟進行中，則擴張其不當得利之請求為：被告應給付1
    萬8,450元及自95年10月1日起至返還系爭土地之日止，按月
    給付3,690元（本院卷第60頁參照），核與本段首揭規定相
    符，應予准許。
二、又本件被告未於最後言詞辯論期日到場，核無民事訴訟法第
    386條所列各款情形，爰依原告之聲請，由其一造辯論而為
    判決。
乙、實體方面：
壹、原告起訴主張：坐落臺北市○○區○○段1小段174地號之土
    地（下稱系爭土地）為中華民國所有，原告財政部國有財產
    局則為系爭土地之管理人。惟被告丁○○竟無權占有系爭土
    地，且在其上搭建如附圖灰黑色部分所示面積18平方公尺之
    鋁製鐵皮棚架（下稱系爭地上物）。而接管系爭土地之原管
    理機關交通部臺灣鐵路管理局（下稱台鐵），從未將系爭土
    地出租予被告，僅因被告長期無權占用，台鐵乃於被告騰空
    返還土地前，定期向被告追收占用期間之不當得利，但並非
    以出租之意思向被告收取租金，被告亦曾表明將自動拆遷，
    台鐵與被告間並無租賃關係關係存在。故被告無權占有系爭
    土地，爰依民法第767條規定，請求被告拆除系爭地上物，
    將所占用系爭土地返還原告。又被告無權占有系爭土地，係
    無法律上之原因而受利益，且致原告受有相當於租金之損害
    ，爰依民法第179條、土地法第97條準用同法第105條規定，
    請求被告賠償自95年5月1日起至95年9月30日止，計1萬8,45
    0元，及95年10月1日起至被告返還土地之日止，按月給付3,
    690元之不當得利等語。並聲明：(一)被告應將系爭土地上如
    附圖灰色部分所示，面積18平方公尺之系爭地上物拆除，將
    該部分土地返還原告；(二)被告應給付原告1萬8,450元及自起
    訴狀繕本送達翌日起（即95年11月21日）至清償日止按年息
    5％計算之利息，並自民國95年10月1日起至返還土地之日止
    ，按月給付原告3,690元；(三)陳明願供擔保，請准宣告假執
    行。
貳、被告抗辯：系爭土地之管理機關原係台鐵，長久以來，被告
    即向台鐵承租系爭土地，在其上擺設水果攤營生，除按期繳
    納水費外，並定期支付租金予台鐵，已付至95年9月份為止
    。而台鐵既同意被告使用系爭土地，被告復已支付使用租賃
    物之對價多年，雙方間就系爭土地已成立不定期租賃契約，
    故被告占有系爭土地為有權占有，非無法律上原因而受利益
    ，自無須返還原告不當得利。又本件情形，並無土地法第10
    3條所定各款出租人得收回基地之事由存在，原告自不得收
    回系爭土地，且本件租金之支付方式為半年1期，原告從未
    依民法第450條第2項規定，提前通知終止租約，租賃關係應
    仍存在，是原告請求被告拆屋還地，並無理由。並聲明：(一)
    駁回原告之訴及其假執行之聲請；(二)如受不利之判決，願供
    擔保，請准宣告免為假執行。
、兩造不爭執之事項：
一、系爭土地之所有權人為中華民國，現管理者為原告（本院卷
    第15頁）。
二、被告現占用系爭土地，並在其上搭建如附圖灰黑色部分所示
    面積18平方公尺之系爭地上物，作為渠擺攤販賣果之用，且
    自95年10月份起，未再繼續向台鐵繳納使用土地費用（本院
    卷第15、16、80頁）。
肆、得心證之理由：
一、本件原告起訴主張其為系爭土地之管理人，惟被告無權占有
    系爭土地，並在其上搭蓋系爭地上物，位置如附圖灰色部分
    所示，占用面積為18平方公尺之事實，業據其提出系爭土地
    地籍圖、土地登記第二類謄本、交通部鐵路管理局工務處臺
    北工務段91年1月7日九一北工產字第００五０號及95年4月2
    1日北工產字第0950002681號函、被告出具之申請書各1份等
    件為證，復經本院至現場勘驗屬實，有本院96年2月27日勘
    驗測量筆錄、臺北市大安地政事務所土地複丈成果圖在卷為
    憑（本院卷第49頁至第50頁、第52頁至第53頁參照），惟被
    告則以前揭情詞置辯。是以，本件兩造主要之爭點即為：(一)
    、被告是否無權占有系爭土地？(二)原告請求被告返還不當得
    利有無理由？其金額如何計算？茲分述如下：
(一)、被告是否無權占有系爭土地？
１、被告辯稱系爭土地之原管理機關台鐵，多年來均同意渠使用
    系爭土地，並定期向渠收取租金，雙方間就系爭土地已成立
    不定期租賃契約，渠並非無權占有系爭土地云云，然查，台
    鐵台北工務段曾先後於91年1月7日及95年4月21日致函被告
    ，要求被告即刻停止占用系爭土地，並向被告追討占用期間
    之不當得利使用補償金，復說明該項使用補償金之收取，非
    屬租金性質，雙方間不構成租賃關係等語，有原告提出之上
    開函文在卷可參（本院卷第39頁至第40頁參照），且台鐵台
    北工務段96年5月9日亦以北工產字第0960002261號函覆本院
    ，重申上開函文意旨，伊機關並未將系爭土地出租予被告等
    語（本院卷第57頁參照），是堪信系爭土地之原管理機關台
    鐵並未同意被告使用土地，亦非基於收取定期租金之意思而
    向被告收取費用。雖被告提出之郵政劃撥儲金存款收據及台
    鐵出具之統一發票，均載有「土地租金專戶」或「沿線土地
    租金收入」之用語，惟此僅涉及台鐵機關內部會計帳務科目
    之管理劃分問題，尚不能僅憑該等單據上之用語，即以辭害
    意，逕認台鐵向被告收取費用係基於收取租金之意思而為之
    ，況上開台鐵台北工務段歷來函文均已明白表示，伊機關所
    收取者，係被告占用期間之不當得利補償金，並非租金，已
    如前述，故被告辯稱多年來台鐵均定期向渠收取租金，雙方
    間已成立不定期租賃契約云云，即非可採，渠為無權占有系
    爭土地之事實，洵堪認定。
２、按所有人對於無權占有或侵奪其所有物者，得請求返還之。
    對於妨害其所有權者，得請求除去之，民法第767條定有明
    文。如前所述，系爭土地之所有人係中華民國，原告為管理
    人，被告所有之系爭地上物占用系爭土地面積為18平方公尺
    （即附圖灰黑色所示部分），有土地登記謄本、本院96年2
    月27日勘驗測量筆錄、臺北市中山地政事務所土地複丈成果
    圖各1份在卷足稽（本院卷第6、49、50、52、53頁參照），
    被告並無使用系爭土地之合法權源，則原告依民法第767條
    規定，請求被告拆除如附圖灰黑色部分所示之系爭地上物（
    面積18平方公尺），並將該部分土地騰空返還予原告，洵屬
    有據，應予准許。
(二)、原告請求被告返還不當得利有無理由？其金額如何計算？
１、按無法律上之原因而受利益，致他人受損害者，應返還其利
    益，民法第179條定有明文；又無權占有他人土地，可能獲
    得相當租金之不當得利，此為社會通常觀念，此有最高法院
    61年台上字第1695號判例意旨足資參照；而租金之請求權因
    5年間不行使而消滅，民法第126條亦有明文。如前所述，被
    告約自90年間起，即在系爭土地上搭蓋系爭地上物經營水果
    攤營生迄今，有前揭台鐵台北工務段91年1月7日九一北工產
    字第００五０號函、本院96年2月27日勘驗測量筆錄及被告
    提出之95年3月份水費收據、94年4月2日郵政劃撥儲金存款
    收據在卷可稽（本院卷第19、20、39、49、50頁參照），被
    告亦不爭執渠長年使用系爭土地，擺設水果攤營業之事實（
    本院卷第16頁參照），是堪認自斯時起被告即無權占用系爭
    土地，取得相當於租金之不當得利，故原告依不當得利之法
    律關係，請求被告返還渠無權占用系爭土地所得之不當得利
    ，即屬有據。
２、次按城市地方租用基地建築房屋之租金，依土地法第105條
    準用同法第97條規定，以不超過土地申報總價年息10％為限
    。所謂土地之總價額，係指土地所有人依土地法申報之地價
    即法定地價，而公有土地則以公告地價為申報地價，免予申
    報，土地法施行法第25條、平均地權條例施行細則第21條定
    有明文。又基地租金之數額，除以基地申報地價為基礎外，
    尚須斟酌基地之位置，工商業繁榮之程度，承租人利用基地
    之經濟價值及所受利益等項，並與鄰地租金相比較，以為決
    定（最高法院68年台上字第3071號判例可資參照）。經查，
    系爭土地坐落於台北市市○○道○段與安東街24號交叉口，
    屬城市地方土地，被告占用搭蓋系爭棚架，乃作為經營水果
    攤使用，對面有大潤發大賣場及另一家水果攤，距離忠孝東
    路僅500公尺，有本院勘驗測量筆錄在卷為憑（本院卷第80
    頁），爰斟酌系爭地上物係營業用途，且附近屬商業繁榮地
    區，交通發達等情形，本院認原告主張其租金應以土地及建
    物申報價額之年息5%計算，尚屬適當。是以，被告無權占用
    系爭土地如附圖灰黑色部分所示之面積為18平方公尺，而原
    告主張系爭土地自93年1月起之公告地價為每平方公尺49,20
    0元，亦有系爭土地登記第二類謄本1件（本院卷第6頁）附
    卷可參，故原告依據民法第179條、土地法第105條準用同法
    第97條等規定，請求被告給付自95年5月1日起至95年9月30
    日止，相當於租金之不當得利金額1萬8,450元，【計算式：
    系爭土地公告地價每平方公尺49,200元×被告無權占有之面
    積18平方公尺×年息5％×5/12）＝18,450元（元以下四捨
    五入）】，及自起訴狀繕本送達之翌日起（即95年11月21日
    ）至返還上開占用土地之日止之法定遲延利息，及自95年10
    月1日起至返還土地之日止，按月給付3,690元（計算式：系
    爭土地公告地價每平方公尺49,200元×被告無權占用之面積
    18平方公尺×年息5％×1/12＝3,690元）部分，均為有理由
    ，均應予准許。
伍、兩造分別陳明願供擔保，請求准予宣告假執行或免為假執行
    ，均核無不合，爰分別酌定相當之擔保金額，予以准許（註
    ：以系爭土地95年1月之公告現值每平方公尺130,000元乘以
    被告無權占用之面積18平方公尺計算）。
陸、本件事證已臻明確，兩造其餘之攻擊防禦方法，核與判決結
    果無影響，爰不一一論述，附此敘明。
柒、據上論結，本件原告之訴為有理由，依民事訴訟法第385條
    第1項前段、第78條、第390條第2項、第392條第2項，判決
    如主文。
中　　華　　民　　國　　96　　年　　7 　　月　　23　　日
                  民事第六庭    法　官　楊晉佳
以上正本係照原本作成。
如不服本判決，須於送達後20日內依對造人數檢具繕本向本院提
出上訴狀上訴於臺灣高等法院。
中　　華　　民　　國　　96　　年　　7 　　月　　23　　日
                                書記官  朱俶伶
